【裁判字號】    97,重再,3
【裁判日期】    970820
【裁判案由】    所有權移轉登記
【裁判全文】
臺灣高等法院民事判決                   97年度重再字第3號
再審  原告  甲○○
訴訟代理人  連元龍律師
            杜孟真律師
            麥怡平律師
再審  被告  乙○○
上列當事人間所有權移轉登記事件，再審原告對於中華民國96年
7月10日本院95年度重上字第515號確定判決提起再審之訴，本院
判決如下：
    主      文
再審之訴駁回。
再審訴訟費用由再審原告負擔。
    事實及理由
一、本件再審原告提起再審之訴主張：兩造間所有權移轉登記事
    件，前經本院95年度重上字第 515號判決（下稱原確定判決
    ）判命伊應於再審被告移轉其名下如附表三所示房地所有權
    應有部分2分之1予伊之同時，將如附表一、二所示土地、建
    物所有權移轉登記予再審被告，雖經伊提起第三審上訴，最
    高法院仍以96年度台上字第2809號裁定駁回伊之上訴，而告
    確定。茲查，原確定判決適用下列法規顯有錯誤，具有民事
    訴訟法第 496條第1項第1款所規定之再審事由，即：原確
    定判決所認定之基礎事實，與第一審判決認定之基礎事實不
    同，卻認並非訴之追加，違反民事訴訟法第446條第1項、第
    255 條規定及最高法院80年台抗字第43號判例；原確定判
    決以中華民國法律為準據法，違反涉外民事訴訟法第 5條、
    第 6條之規定；原確定判決認定「同意書」所生相互移轉
    台北、雪梨房地之合意，與卷內證據不符，違反民事訴訟法
    第222條第3項規定及最高法院28年上字第2250號判例揭櫫之
    證據法則及論理法則；證人錢耀威並未就待證事實親自見
    聞，屬傳聞證據，無證據能力，原確定判決依其證詞為不利
    再審原告之認定，違反最高法院53年台上字第2673號判例揭
    櫫之證據法則；原確定判決認定兩造離婚時點與卷內證據
    不符，且據此時點認兩造為求盡速離婚而有財產互易同意等
    事實，違反民事訴訟法第222條第3項規定及最高法院28年上
    字第2250條判例揭櫫之證據法則及論理法則；「同意書」
    及「以物易物同意書」僅係草稿，兩造並未達成合意，原確
    定判決解釋意思表示違反民法第98條之規定。又原確定判決
    理由表示依「同意書」而為判決，忽謂依「以物易物同意書
    」而為判決，其判決理由與主文矛盾，亦具有民事訴訟法第
    496 條第1項第2款規定之再審事由。又再審被告曾委由澳洲
    律師，分別於民國（下同）94年8月3日、同年月8日及95年6
    月13日致函伊所委任之澳洲律師（再證17至19），就兩造離
    婚後之財產處置持續協商，足見兩造就系爭同意書及以物易
    物同意書並未達成合意，而上開函件為前訴訟程序已存在之
    證物，伊其後始由澳洲律師處取得，未經原確定判決予以斟
    酌，亦具有民事訴訟法第496條第1項13款規定之再審事由。
    爰提起再審之訴，聲明求為判決：(一)原確定判決廢棄。(二)再
    審被告在前訴訟程序第二審之上訴駁回（見本院卷59頁）。
    本件未行言詞辯論，並無再審被告之聲明及陳述可供記載。
二、惟按民事訴訟法第 496條第1項第1款所謂適用法規顯有錯誤
    ，係指確定判決就事實審法院所確定之事實適用法規顯有錯
    誤而言。其適用法規顯有錯誤之內容，應包括確定判決顯有
    消極的不適用法規及積極的適用不當兩種情形在內。至事實
    審法院漏未斟酌證據、認定事實錯誤、調查證據欠周或判決
    不備理由，雖得於判決確定前據為提起上訴之理由，究與適
    用法規顯有錯誤有別，當事人不得據以提起再審之訴（最高
    法院63年台上字第 880號判例、80年度台再字第64號判決參
    照）。又解釋意思表示原屬事實審法院之職權，原確定判決
    不過就事實審法院所確定之事實為法律上之判斷，事實審法
    院解釋意思表示，縱有不當，亦不生適用法規顯有錯誤問題
    （最高法院64年台再字第 140號判例參照）。又法院以訴為
    非變更或無追加之裁判，不得聲明不服，民事訴訟法第 258
    條第 1項定有明文，前訴訟程序第二審判決既認無訴之變更
    或追加之情形，而予以裁判，依同法第463條準用第258條第
    1 項之規定，要無許當事人提起再審之訴，就該非變更或無
    追加之裁判，聲明不服之餘地（最高法院77年度台再字第79
    號判決參照）。經查：
    (一)原確定判決以再審被告於前訴訟程序第二審所爭執之「以
      物易物同意書」，係前訴訟程序第一審追加之訴即「同意
      書」之法律關係之補充陳述，並無訴之追加之情形，故就
      該「以物易物同意書」之法律關係予以裁判（見本院卷71
      頁背面），依民事訴訟法第463條準用第258條第 1項之規
      定，當事人就該「以訴為無追加之裁判」，不得聲明不服
      。而提起再審之訴，亦係聲明不服方式之一種，揆諸前揭
      說明，自不許當事人就該部分裁判，提起再審之訴聲明不
      服。是再審原告主張原確定判決所認「非訴之追加」部分
      ，係適用法規顯有錯誤，具有民事訴訟法第496條第1項第
      1 款所規定之再審事由云云（即前述一之部分），自不
      足取。
    (二)系爭同意書及以物易物同意書，係約定兩造間不動產所有
      權之移轉或互易（見本院卷29、36頁），並非本於各自不
      動產之物權有所行使或主張，即兩造依上開同意書及以物
      易物同意書，僅取得請求移轉所有權之權利，自係因法律
      行為而發生債之關係，是就該同意書及以物易物同意書之
      成立要件及效力，原確定判決依涉外民事法律適用法第 6
      條之規定定其準據法，其適用法規並無錯誤。至原確定判
      決認定兩造間就適用中華民國法律存有合意乙節，則屬事
      實認定問題，非屬適用法規錯誤之範疇，再審原告執此指
      為適用法規顯有錯誤，具有民事訴訟法第 496條第1項第1
      款規定之再審事由云云（即前述一之部分），亦不足取
      。
    (三)兩造就系爭同意書及以物易物同意書所載內容，已達成合
      意，為原確定判決所認定之事實，則原確定判決本於上開
      合意，判命再審原告應於再審被告移轉其名下如附表三所
      示房地所有權應有部分2分之1予再審原告之同時，將如附
      表一、二所示土地、建物所有權移轉登記予再審被告，其
      適用法規並無錯誤可言。至再審原告所指前述一之、
      、、部分，俱屬事實認定、證據取捨或解釋意思表示
      之範疇，各該部分事實認定縱有錯誤，揆諸前揭說明，不
      得指為適用法規顯有錯誤，是再審原告執此主張原確定判
      決違反民事訴訟法第222條第3項、民法第98條規定及最高
      法院28年上字第2250號、53年台上字第2673號判例，為適
      用法規顯有錯誤，具有民事訴訟法第 496條第1項第1款規
      定之再審事由云云，亦非可取。
三、次按民事訴訟法第 496第1項第2款所謂判決理由與主文顯有
    矛盾，係指判決依據當事人主張之事實，認定其請求或對造
    抗辯為有理由或無理由，而於主文為相反之諭示，且其矛盾
    為顯然者而言（最高法院80年台再字第130號判例參照），
    並不包括理由相互矛盾之情形在內（最高法院92年度台上字
    第1771號判決參照）。經查，原確定判決於理由項下，認定
    再審被告之上訴，為有理由，而於主文諭示廢棄前訴訟程序
    之第一審判決，改判再審被告勝訴，依上說明，並無判決理
    由與主文顯有矛盾之情形。再審原告以原確定判決之理由項
    下，一方面認為再審被告未追加「以物易物同意書」之法律
    關係為訴訟標的，一方面又以「以物易物同意書」作為判決
    依據，而於判決理由欄乙之五又謂「因此，上訴人（指再審
    被告）先位依據同意書之法律關係訴請被上訴人（指再審原
    告）將系爭 5筆房地之所有權移轉登記於伊，為有理由」（
    見本院卷76頁），係屬判決理由與主文顯有矛盾，而有民事
    訴訟法第 496條第1項第2款規定之再審事由云云，自不足取
    。
四、復按民事訴訟法第496條第1項第13款所謂當事人發現未經斟
    酌之證物或得使用該證物，係指在前訴訟程序不知有該證物
    ，現始知之，或雖知有此而不能使用，現始得使用者而言（
    最高法院32年上字第1247號判例參照）；且必以該證據若經
    斟酌可受較有利益之裁判者為限（最高法院18年上字第 710
    號判例參照）。茲再審原告雖主張伊於原確定判決後，始自
    澳洲律師處取得再證17至19之律師函，而為原確定判決所未
    經斟酌云云。惟查，上開3份律師函之發函日期分別為94年8
    月3日、同年月8日及95年 6月13日，均在原確定判決前即已
    作成，再審原告不能證明其在前訴訟程序不知有上開函件，
    或知有上開函件而不能使用之事實，已與民事訴訟法第 496
    條第 1項第13款所規定之要件不合。況依上開函件之內容，
    或係以再審原告放棄「Kevin Trading Pty」 股份有限公司
    董事權限，及將股權移轉予再審被告，作為再審被告撤銷假
    處分之條件，或係就兩造共有如附表三所示房地，提議鑑價
    後由一方向他方購買，上開事項與系爭同意書或以物易物同
    意書所約定不動產所有權之移轉或互易，係屬二事，自難認
    兩造係就系爭同意書或以物易物同意書之內容持續協商，進
    而指為兩造就系爭同意書或以物易物同意書並未達成合意。
    是上開證物縱經斟酌，亦不足以使再審原告受較有利益之裁
    判，再審原告執此主張原確定判決具有民事訴訟法第 496條
    第 1項第13款規定之再審事由，亦非可取。
五、綜上所述，再審原告主張原確定判決具有民事訴訟法第 496
    條第 1項第1款、第2款及第13款所規定之再審事由，為全不
    足取。從而再審原告執此提起本件再審之訴為顯無再審理由
    ，爰不經言詞辯論，以判決駁回之。
六、據上論結，本件再審之訴為顯無理由，依民事訴訟法第 502
    條第2項、第78條，判決如主文。
中    華    民    國    97    年    8     月    20    日
                  民事第六庭
                      審判長法  官  林鄉誠
                            法  官  許紋華
                            法  官  梁玉芬
正本係照原本作成。
如不服本判決，應於收受送達後20日內向本院提出上訴書狀，其
未表明上訴理由者，應於提出上訴後20日內向本院補提理由書狀
（均須按他造當事人之人數附繕本）上訴時應提出委任律師或具
有律師資格之人之委任狀；委任有律師資格者，另應附具律師資
格證書及釋明委任人與受任人有民事訴訟法第466條之1第1項但
書或第2項（詳附註）所定關係之釋明文書影本。
中    華    民    國    97    年    8     月    21    日
                            書記官  常淑慧
附註：
民事訴訟法第466條之1（第1項、第2項）：
對於第二審判決上訴，上訴人應委任律師為訴訟代理人。但上訴
人或其他法定代理人具有律師資格者，不在此限。
上訴人之配偶、三親等內之血親、二親等內之姻親，或上訴人為
法人、中央或地方機關時，其所屬專任人員具有律師資格並經法
院認為適當者，亦得為第三審訴訟代理人。


司法院資訊處製作；財團法人民間司法改革基金會備份。
